臺灣新竹地方法院民事小額判決  
110年度竹小字第41號
原      告  蘇明堂  
被      告  潘毅勇即潘王日春之繼承人


上列當事人間給付不當得利事件，本院於民國110年10月19日辯
論終結，判決如下：
    主      文
被告應給付原告新臺幣貳萬肆仟玖佰捌拾元。
原告其餘之訴駁回。
訴訟費用新臺幣壹仟元由被告負擔新臺幣伍佰貳拾伍元，餘由原
告負擔。
本判決原告勝訴部分得假執行。
    事實及理由
壹、程序方面：
一、按訴狀送達後，原告不得將原訴變更或追加他訴，但減縮應
    受判決事項之聲明者，不在此限，民事訴訟法第255條第1項
    第3款定有明文。本件原告起訴原聲明為：被告應給付原告
    自民國109年12月11日起回溯5年期間（即自104年12月10日
    起至109年12月11日止）相當於租金之不當得利計新臺幣（
    下同）50,096元。嗣具狀更正請求金額為47,591元。嗣又於
    言詞辯論程序中更正回溯5年期間為自104年12月12日起算。
    有起訴狀、民事聲請更正狀及言詞辯論筆錄在卷可稽，經核
    與前開規定相符，應予准許，合先敘明。
二、本件被告經合法通知，未於言詞辯論期日到場，核無民事訴
    訟法第386條各款所列情形，爰依原告聲請，由其一造辯論
    而為判決。
貳、實體方面：
一、原告起訴主張：原告所有坐落新竹市○○段00000地號土地（
    下稱系爭土地）遭被告被繼承人潘王日春所有坐落新竹市○○
    路○段000巷000弄0號房屋（下稱系爭房屋）占用，占用面積
    240.85平方公尺，被告之被繼承人潘王日春在世時曾答應給
    付租金補償原告，但均未支付，系爭房屋於訴外人潘王日春
    過逝後，由被告繼承，系爭房屋所有人應為被告所有，而被
    告無權占用系爭土地對原告已造成損害，其本身則獲得利益
    ，而系爭房屋已經遭債權人第一商業銀行查封登記在案，債
    權人卻不肯執行，多次協調均無結果，導致原告系爭土地無
    法利用。為此，爰依民法第179條不當得利之法律關係，依
    土地申報地價的百分之10計算，104年申報地價為312元，10
    5年至109年申報地價為416元，求償回溯前5年損害47,591元
    （計算式如下：①312×240.85×10%＝7514.52元；②416×240.85
    ×10%×4＝40,077.44元）等語。並於本院聲明：被告應給付原
    告47,591元。
二、被告未於言詞辯論期日到場，亦未提出書狀作何聲明或陳述
    。
三、原告所有坐落系爭土地遭被告之被繼承人潘王日春所有系爭
    房屋占用，占用系爭土地面積240.85平方公尺，系爭房屋於
    潘王日春過逝後，被告及訴外人潘國明、鄭潘月女、潘月嬌
    、潘綉霞、潘國清、潘順為其繼承人，嗣訴外人潘國明、鄭
    潘月女、潘月嬌、潘綉霞、潘國清、潘順拋棄繼承，僅由被
    告繼承之事實，有土地登記謄本、未登記建物暫編新竹市○○
    段000○號建物登記第二類謄本、繼承系統表、除戶謄本、戶
    籍謄本（見本院卷第23至55頁）在卷可按，亦經本院調閱94
    年度繼字第104號拋棄繼承權卷宗核閱屬實，且據本院定期
    履勘現場，並囑託新竹市地政事務所至現場測繪，有本院勘
    驗筆錄及新竹市地政事務所110年3月30日新地測字第110000
    2570號函檢送之土地複丈成果圖（見本院卷第259至261頁、
    第273至275頁）附卷可稽。而被告對於所有系爭房屋占用原
    告所有系爭土地是否有合法使用權源，並未提供相關主張及
    證明，原告主張被告所有系爭房屋無權占用其所有之系爭土
    地，堪信為真。是本件本院所應審究者為：（一）被告占用
    前開土地是否受有不當得利，致原告受有損害？（二）原告
    得向被告請求不當得利之金額為何？經查：
（一）關於被告占用系爭土地是否受有不當得利，致原告受有損
      害部分：
　　　按無法律上之原因而受利益，致他人受損害者，應返還其
      利益。雖有法律上之原因，而其後已不存在者，亦同。又
      依不當得利之法則請求返還不當得利，以無法律上之原因
      而受利益，致他人受有損害為其要件，故其得請求返還之
      範圍，應以對方所受之利益為度，非以請求人所受損害若
      干為準，無權占有他人土地，可能獲得相當於租金之利益
      為社會通常之觀念。據原告所提出之系爭土地登記謄本記
      載，系爭土地係分割自新竹市○○段000地號土地（下稱631
      地號土地），原告係於108年7月29日分割共有物取得系爭
      土地，而當初631地號土地係共有，原告到院稱，因系爭
      房屋坐落基地是伊分管使用的土地，並經當時631地號土
      地之共有人對於系爭房屋之坐落基地104年起之租金請求
      權同意由原告取得，此有新竹市地政事務所110年1月28日
      新地登字第1100000805號檢附之631地號土地分割登記相
      關資料及原告提出之同意書及分割前631地號土地登記謄
      本（見本院卷第115至203頁、第209至227頁）為據。另經
      上開地政機關會測結果，系爭房屋占用如附圖所示標示（
      甲），面積254.64平方公尺及標示（乙），面積113.91平
      方公尺，而原告主張被告有事實上處分權系爭房屋無權占
      用原告所有系爭土地240.85平方公尺受有相當於租金利益
      ，致原告受有相當於租金損害，請求依不當得利之法律關
      係返還相當於租金之利益予原告，應屬可採。又系爭土地
      原為原告與訴外人蘇萬福、蘇福金、蘇文良、陳榮華、蘇
      文貴、蘇鐵男、蘇火木、蘇建祥、蘇建信、蘇秋陽、蘇秋
      明、蘇宥銨、賴建蘭、蘇秀梅、蘇秀貞、蘇秀娟、蘇俊竹
      、蘇琪琳共有，於108年間共有人協議分割，於108年7月2
      9日辦理分割共有物登記，分歸原告所有，有土地登記謄
      本、新竹市地政事務所110年1月28日新地登字第11000008
      05號函及函附之申請書、分割契約書在卷可憑。而前開共
      有人已將分割前不當得利之請求權讓與原告，亦有同意書
      可按，則原告請求被告給付自起訴時即109年12月11日回
      溯前5年（即自104年12月12日起至109年12月11日止）相
      當於租金之不當得利，亦屬有據。
（二）關於原告得向被告請求不當得利之金額為何部分：
      按城市地方房屋之租金，以不超過土地及其建築物申報總
      價年息10%為限；該條規定於租用基地建築房屋準用之，
      土地法第97條第1項、第105條分別定有明文，是城市地方
      土地之租金，應以不超過其申報地價年息10%為限。第按
      ，土地法第97條所謂土地及建築物之總價額，土地價額依
      法定地價；土地所有權人依土地法所申報之地價，為法定
      地價，復各為土地法施行法第25條前段、土地法第148條
      所明定。而上開10%之限制，乃指基地租金之最高限額而
      言；亦即基地租金之數額，除以基地申報地價為基礎外，
      尚須斟酌基地之位置、工商業繁榮之程度、承租人利用基
      地之經濟價值及所受利益等項，並與鄰地租金相比較，以
      為決定。經查系爭土地為山坡地保育區之農牧用地，是認
      以系爭土地申報地價之5%計算相當於租金之損害金，應較
      為允當。茲系爭土地104年1月至104年12月年申報地價為3
      12元、105年1月至109年12月申報地價為416元，有地價謄
      本（見本院卷第85、87頁）在卷可憑。則原告請求被告給
      付自109年12月11日回溯前5年占用土地可獲得相當於租金
      利益為24,980元【計算式如下：①104年12月12日至104年1
      2月31日，共20日：312×240.85×0.05×20÷365＝206；②105
      年1月1日至109年12月11日，共4年又345日：416×240.85×
      0.05×（4＋345÷365）＝24,774，小數點以下四捨五入】。
      逾此部分請求，即屬無據。
四、綜上所述，被告具事實上處分權系爭房屋無權占用原告所有
    系爭土地，原告依民法第179條不當得利之法律關係請求被
    告給付相當於租金不當得利如主文第1項所示，為有理由，
    應予准許。逾此部分請求，為無理由，應予駁回。
五、本件係適用小額訴訟事件為被告部分敗訴之判決，應依職權
    宣告假執行。
據上論結，本件原告之訴為一部有理由，一部無理由，依民事訴
訟法第436條之23、第436條第2項、第385條第1項前段、第79條
、第436條之20，判決如主文。
中　　華　　民　　國　　110 　年　　10　　月　　29　　日
                  新竹簡易庭    法  官  邱玉汝
以上正本證明與原本無異。
如對本判決上訴，非以其違背法令為理由不得為之，且須於判決
送達後20日內向本院提出上訴狀並記載上訴理由（須按他造當事
人之人數附繕本）；如委任律師提起上訴者，應一併繳納上訴審
裁判費。
中　　華　　民　　國　　110 　年　　11　　月　　1 　　日
                                書記官  陳筱筑